---
title: "code"
format: html
editor: visual
---

# Travail préparatoire

## Import des librairies

```{r}
library(quantmod)
library(PerformanceAnalytics)
library(robustbase)
library(fBasics)
library(DescTools)
library(FinTS)
library(rugarch)
# library(GAS) impossible de le télécharger
```

## Import des données

```{r}
getSymbols(Symbols = "UBI.PA", src = "yahoo", from = as.Date("2021-01-01"), to = as.Date("2026-01-01"))

class(UBI.PA)
head(UBI.PA)
dim(UBI.PA)
price <- UBI.PA[,4]

options(repr.plot.res = 300, repr.plot.height = 4.4) 
plot.xts(UBI.PA[,1:4],legend.loc = "left", main = "Prix de l'action UBI.PA", col = rainbow(4))
```

# Partie commune

## 1. Description de l'actif

Dans le dossier

## 2. Outliers

```{r}
return <- dailyReturn(UBI.PA)

creturn <- Return.clean(return, method = "boudt")

write(t(creturn),file="clean-returns.out",ncolumn=1,append=FALSE)

data <- cbind(creturn,return)
options(repr.plot.res = 300, repr.plot.height = 4.4) 
plot.xts(data,legend.loc = "top", main = "Clean and raw UBI.PA returns", col = rainbow(4))


par(mfrow=c(1,2))
chart.Histogram(return, xlab = "Returns", ylab = "Frequency", methods = c( "add.density", "add.normal") )
chart.Histogram(creturn, xlab = "Clean returns", ylab = "Frequency", methods = c( "add.density", "add.normal") )
```

## 3. Graphiques cours / rentabilités / rentabilités\^2

```{r}
# Graphique du cours du cloture et des rentabilités du UBI.PA
par(mfrow=c(2,1))
plot.xts(UBI.PA[,4],legend.loc = "topleft", main = "Cours de l'indice UBI.PA", col = rainbow(4))
plot.xts(creturn,legend.loc = "topleft", main = "Rentabilités du UBI.PA", col = "blue")
```

```{r}
# Calcul des rentabilités au carré du UBI.PA
creturn2 <- creturn^2
# Graphique des rentabilités et des rentabilités au carré du UBI.PA
par(mfrow=c(2,1))
plot.xts(creturn,legend.loc = "top", main = "Rentabilités du UBI.PA", col = rainbow(4))
plot.xts(creturn2,legend.loc = "top", main = "Rentabilités au carré du UBI.PA", col = "blue")
```

## 4. Graphiques corrélogrammes

```{r}
# Corrélogrammes des rentabilités
par(mfrow=c(2,2))
acf(creturn, main="Return ACF")
pacf(creturn, main="Return PACF")
acf(creturn2, main="Squared return ACF")
pacf(creturn2, main="Squared return PACF")

# Histogramme des rentabilités
par(mfrow=c(1,1))
chart.Histogram(creturn, xlab = "Returns", ylab = "Frequency", methods = c( "add.density", "add.normal") )

# show.outliers: logical; if TRUE (the default), the histogram will show all of the data points. 
# If FALSE, it will show only the ﬁrst through the fourth quartile and will exclude outliers.
chart.Histogram(creturn, xlab = "Returns", ylab = "Frequency", methods = c( "add.density", "add.normal"), show.outliers = FALSE)
```

## 5. Statistiques descriptives

```{r}
# descriptive stat on returns with PerformanceAnalytics package (warning: give Ex.Kurtosis)
table.Stats(creturn*100)
table.Distributions(creturn)

table.Autocorrelation(creturn)

# descriptive stat on returns with fBasics package (warning: give Ex.Kurtosis)
# mesures de la moyenne, écart-type, skewness, kurtosis ...
stat1 = basicStats(creturn)
show(stat1)
# descriptive stat on returns in %
stat = basicStats(creturn*100)
show(stat)

# Jarque-Bera normality test with DescTools package
JarqueBeraTest(creturn, robust = FALSE, method = "chisq")

# autocorrelation Box-Pierce and Ljung-Box tests with 10 lags
Box.test(creturn, lag = 10, type = c("Box-Pierce", "Ljung-Box"), fitdf = 0)

# ARCH test with 5 and 10 lags
ArchTest(creturn,lag=5)
ArchTest(creturn,lag=10)
```

```{r}
# Semideviation with PerformanceAnalytics package (Semi-écart-type)
# Calcul de la semivariance
sdev = SemiDeviation(creturn)
show(sdev)
sdev = SemiDeviation(creturn*100)
show(sdev)
```

## 6. Caractéristiques de distribution

### Asymétrie (Skewness)

```{r}
# Calcul du skewness empirique
mu2 <- mean( (creturn - mean(creturn))^2 )
mu3 <- mean( (creturn - mean(creturn))^3 )
sigma <- sqrt(mu2)

Skew <- mu3 / sigma^3
```

```{r}
# Statistique du test (v1)
nu1 <- Skew / sqrt(6 / length(creturn))
```

```{r}
# Décision statistique
alpha <- 0.05
VC <- qnorm(1 - alpha/2)
abs(nu1) > VC
```

```{r}
# Interprétation
if (abs(nu1) < VC) {
  cat("H0 acceptée : distribution symétrique\n")
} else {
  cat("H0 rejetée : distribution asymétrique\n")
  if (nu1 > 0) {
    cat("→ Asymétrie positive : gains extrêmes dominants\n")
  } else {
    cat("→ Asymétrie négative : pertes extrêmes dominantes\n")
  }
}
```

### Leptokurticité (Kurtosis)

```{r}
# Calcul de la kurtosis empirique
mu4 <- mean( (creturn - mean(creturn))^4 )

Kur <- mu4 / (mu2^2)
ExcessKur <- Kur - 3
```

```{r}
# Statistique du test (v2)
nu2 <- ExcessKur / sqrt(24 / length(creturn))
```

```{r}
# Décision statistique
abs(nu2) > VC
```

```{r}
# Interprétation
if (abs(nu2) < VC) {
  cat("H0 acceptée : distribution mésokurtique (normale)\n")
} else {
  cat("H0 rejetée : distribution non normale\n")
  if (nu2 > 0) {
    cat("→ Leptokurtique : queues épaisses (fat tails)\n")
  } else {
    cat("→ Platikurtique : queues fines\n")
  }
}
```

## 7. Estimation des modèles de volatilité

### Sélection des années jusqu'à 2024 inclus

```{r}
creturn_  <- creturn["2021-01-01/2024-12-31"]
creturn2_ <- creturn2["2021-01-01/2024-12-31"]
```

### Riskmetrics

#### Normale

```{r}
y = creturn_
spec = ugarchspec(variance.model=list(model = "iGARCH"), mean.model=list(armaOrder=c(0,0), include.mean=TRUE), fixed.pars=list(omega=0,alpha1=0.06,beta1=0.94), distribution.model = "norm")
mod = ugarchfit(data = y, spec = spec)
mod

# Conditionnal variance
return_var <- xts(mod@fit$var, order.by = as.Date(index(creturn_)))

# Graphique des rentabilités au carré et de la variance conditionnelle estimée
par(mfrow=c(2,1))
plot.xts(creturn2_,legend.loc = "top", main = "Rentabilités au carré du UBI.PA", col = rainbow(4))
plot.xts(return_var,legend.loc = NULL, main = "Variance conditionnelle du modèle Riskmetrics", col = "blue")
```

#### Student

```{r}
spec = ugarchspec(variance.model=list(model = "iGARCH"), mean.model=list(armaOrder=c(0,0), include.mean=TRUE), fixed.pars=list(omega=0,alpha1=0.06,beta1=0.94), distribution.model = "std")
mod = ugarchfit(data = y, spec = spec)
mod

# Conditionnal variance
return_var <- xts(mod@fit$var, order.by = as.Date(index(creturn_)))

# Graphique des rentabilités au carré et de la variance conditionnelle estimée
par(mfrow=c(2,1))
plot.xts(creturn2_,legend.loc = "top", main = "Rentabilités au carré du UBI.PA", col = rainbow(4))
plot.xts(return_var,legend.loc = NULL, main = "Variance conditionnelle du modèle Riskmetrics", col = "blue")
```

### GARCH

#### Normale

```{r}
spec = ugarchspec(variance.model=list(model = "sGARCH"), mean.model=list(armaOrder=c(0,0), include.mean=TRUE), distribution.model = "norm")
mod = ugarchfit(data = y, spec = spec)
mod

# Compute persistence
pers = persistence(mod)
show(pers)

# Compute half-life
hl = halflife(mod)
show(hl)

# Conditionnal variance
return_var <- xts(mod@fit$var, order.by = as.Date(index(creturn_)))
par(mfrow=c(1,1))
plot(return_var, main = "Variance conditionnelle du modèle GARCH", col = "blue")

# Graphique des rentabilités au carré et de la variance conditionnelle estimée
par(mfrow=c(2,1))
plot.xts(creturn2_,legend.loc = "top", main = "Rentabilités au carré du UBI.PA", col = rainbow(4))
plot.xts(return_var,legend.loc = NULL, main = "Variance conditionnelle du modèle GARCH", col = "blue")
```

#### Student

```{r}
spec = ugarchspec(variance.model=list(model = "sGARCH"), mean.model=list(armaOrder=c(0,0), include.mean=TRUE), distribution.model = "std")
mod = ugarchfit(data = y, spec = spec)
mod

# Compute persistence
pers = persistence(mod)
show(pers)

# Compute half-life
hl = halflife(mod)
show(hl)

# Conditionnal variance
return_var <- xts(mod@fit$var, order.by = as.Date(index(creturn_)))
par(mfrow=c(1,1))
plot(return_var, main = "Variance conditionnelle du modèle GARCH", col = "blue")

# Graphique des rentabilités au carré et de la variance conditionnelle estimée
par(mfrow=c(2,1))
plot.xts(creturn2_,legend.loc = "top", main = "Rentabilités au carré du UBI.PA", col = rainbow(4))
plot.xts(return_var,legend.loc = NULL, main = "Variance conditionnelle du modèle GARCH", col = "blue")
```

### IGARCH

#### Normale

```{r}
spec = ugarchspec(variance.model=list(model = "iGARCH"), mean.model=list(armaOrder=c(0,0), include.mean=TRUE), distribution.model = "norm")
mod = ugarchfit(data = y, spec = spec)
mod

# Conditionnal variance
return_var <- xts(mod@fit$var, order.by = as.Date(index(creturn_)))

# Graphique des rentabilités au carré et de la variance conditionnelle estimée
par(mfrow=c(2,1))
plot.xts(creturn2_,legend.loc = "top", main = "Rentabilités au carré du UBI.PA", col = rainbow(4))
plot.xts(return_var,legend.loc = NULL, main = "Variance conditionnelle du modèle IGARCH", col = "blue")
```

#### Student

```{r}
spec = ugarchspec(variance.model=list(model = "iGARCH"), mean.model=list(armaOrder=c(0,0), include.mean=TRUE), distribution.model = "std")
mod = ugarchfit(data = y, spec = spec)
mod

# Conditionnal variance
return_var <- xts(mod@fit$var, order.by = as.Date(index(creturn_)))

# Graphique des rentabilités au carré et de la variance conditionnelle estimée
par(mfrow=c(2,1))
plot.xts(creturn2_,legend.loc = "top", main = "Rentabilités au carré du UBI.PA", col = rainbow(4))
plot.xts(return_var,legend.loc = NULL, main = "Variance conditionnelle du modèle IGARCH", col = "blue")
```

### GJR

#### Normale

```{r}
spec = ugarchspec(variance.model=list(model = "gjrGARCH"), mean.model=list(armaOrder=c(0,0), include.mean=TRUE), distribution.model = "norm")
mod = ugarchfit(data = y, spec = spec)
mod

# Compute persistence
pers = persistence(mod)
show(pers)

# Compute half-life
hl = halflife(mod)
show(hl)

# Conditionnal variance
return_var <- xts(mod@fit$var, order.by = as.Date(index(creturn_)))

# Graphique des rentabilités au carré et de la variance conditionnelle estimée
par(mfrow=c(2,1))
plot.xts(creturn2_,legend.loc = "top", main = "Rentabilités au carré du UBI.PA", col = rainbow(4))
plot.xts(return_var,legend.loc = NULL, main = "Variance conditionnelle du modèle GJR(1,1)", col = "blue")
```

#### Student

```{r}
spec = ugarchspec(variance.model=list(model = "gjrGARCH"), mean.model=list(armaOrder=c(0,0), include.mean=TRUE), distribution.model = "std")
mod = ugarchfit(data = y, spec = spec)
mod

# Compute persistence
pers = persistence(mod)
show(pers)

# Compute half-life
hl = halflife(mod)
show(hl)

# Conditionnal variance
return_var <- xts(mod@fit$var, order.by = as.Date(index(creturn_)))

# Graphique des rentabilités au carré et de la variance conditionnelle estimée
par(mfrow=c(2,1))
plot.xts(creturn2_,legend.loc = "top", main = "Rentabilités au carré du UBI.PA", col = rainbow(4))
plot.xts(return_var,legend.loc = NULL, main = "Variance conditionnelle du modèle GJR(1,1)", col = "blue")
```


# Prévision de la VaR (2025)

## Calcul de la VaR

```{r}
y <- creturn
show(creturn[1026,])	# 2024-12-31	0.01937985
b <- nrow(return)	# b=1281
estim <- 1026		# nbre observations des rentabilités de 2021 à 2024
h <- b-1027+1		# nbre observations des rentabilités en 2024
original <- return[1027:1281, 1]		# rentabilités originales en 2025
```

```{r}
# Matrix initialization
foremat <- matrix(nrow=h, ncol=1) # matrice contenant les prévisions de la variance
varmat <- matrix(nrow=h, ncol=1) # matrice contenant les prévisions de la VaR
esmat <- matrix(nrow=h, ncol=1)
```

### GARCH Loi Normale

```{r}
# Estimating GARCH(1,1) with only an intercept in the mean
spec = ugarchspec(variance.model=list(model = "sGARCH"), mean.model=list(armaOrder=c(0,0), include.mean=TRUE), distribution.model = "norm")

for(i in 1:h)
{
  yy <- y[1:(estim-1+i),1]
  fit = ugarchfit(data = yy, spec = spec)
  forc =  ugarchforecast(fit, n.ahead=1)
  foremat[i,1] <- sigma(forc)^2
  varmat[i,1] <- qnorm(0.05)*sigma(forc)
  esmat[i,1] <- -dnorm(qnorm(0.05))/0.05*sigma(forc)
}

error <- original^2 - foremat
mse <- mean(error^2)
mse*100			# MSE(%)
mean(varmat)	# VaR moyenne
mean(esmat)		# Expected shortfall

par(mfrow=c(1,1))
# VaR figure
data <- cbind(original,varmat)
options(repr.plot.res = 300, repr.plot.height = 4.4) 
plot.xts(data,legend.loc = "topleft", main = "Returns and VaR", col = rainbow(4))

# Kupiec and Engle-Manganelli VaR tests
print(VaRTest(0.05, as.numeric(original), as.numeric(varmat)))

#  McNeil-Frey ES test
print(ESTest(0.05, as.numeric(original), as.numeric(esmat), as.numeric(varmat), boot = TRUE))

# Exception la plus important
exceed <- which(original < varmat)
worst  <- exceed[ which.min(original[exceed] - varmat[exceed]) ]

index(original)[worst]   # date
original[worst]          # rendement observé
varmat[worst]            # VaR prévue

# Writing the results to output file, change the output file name
write(t(foremat),file="forecast_garch_n.out",ncolumn=1,append=FALSE)
write(t(varmat),file="var_garch_n.out",ncolumn=1,append=FALSE)
```

### Riskmetrics Loi Normale

```{r}
spec = ugarchspec(variance.model=list(model = "iGARCH"), mean.model=list(armaOrder=c(0,0), include.mean=TRUE), fixed.pars=list(omega=0,alpha1=0.06,beta1=0.94), distribution.model = "norm")

for(i in 1:h)
{
  yy <- y[1:(estim-1+i),1]
  fit = ugarchfit(data = yy, spec = spec)
  forc =  ugarchforecast(fit, n.ahead=1)
  foremat[i,1] <- sigma(forc)^2
  varmat[i,1] <- qnorm(0.05)*sigma(forc)
  esmat[i,1] <- -dnorm(qnorm(0.05))/0.05*sigma(forc)
}

error <- original^2 - foremat
mse <- mean(error^2)
mse*100			# MSE(%)
mean(varmat)	# VaR moyenne
mean(esmat)		# Expected shortfall

# VaR figure
data <- cbind(original,varmat)
options(repr.plot.res = 300, repr.plot.height = 4.4) 
plot.xts(data,legend.loc = "topleft", main = "Returns and VaR", col = rainbow(4))

# Kupiec and Engle-Manganelli VaR tests
print(VaRTest(0.05, as.numeric(original), as.numeric(varmat)))

#  McNeil-Frey ES test
print(ESTest(0.05, as.numeric(original), as.numeric(esmat), as.numeric(varmat), boot = TRUE))

# Exception la plus important
exceed <- which(original < varmat)
worst  <- exceed[ which.min(original[exceed] - varmat[exceed]) ]

index(original)[worst]   # date
original[worst]          # rendement observé
varmat[worst]            # VaR prévue

# Writing the results to output file, change the output file name
write(t(foremat),file="forecast_risk_n.out",ncolumn=1,append=FALSE)
write(t(varmat),file="var_risk_n.out",ncolumn=1,append=FALSE)	
```

### Riskmetrics Loi Student

```{r}
spec = ugarchspec(variance.model=list(model = "iGARCH"), mean.model=list(armaOrder=c(0,0), include.mean=TRUE), fixed.pars=list(omega=0,alpha1=0.06,beta1=0.94), distribution.model = "std")

for(i in 1:h)
{
  yy <- y[1:(estim-1+i),1]
  fit = ugarchfit(data = yy, spec = spec)
  forc =  ugarchforecast(fit, n.ahead=1)
  foremat[i,1] <- sigma(forc)^2
  varmat[i,1] <- qnorm(0.05)*sigma(forc)
  esmat[i,1] <- -dnorm(qnorm(0.05))/0.05*sigma(forc)
}

error <- original^2 - foremat
mse <- mean(error^2)
mse*100			# MSE(%)
mean(varmat)	# VaR moyenne
mean(esmat)		# Expected shortfall

# VaR figure
data <- cbind(original,varmat)
options(repr.plot.res = 300, repr.plot.height = 4.4) 
plot.xts(data,legend.loc = "topleft", main = "Returns and VaR", col = rainbow(4))

# Kupiec and Engle-Manganelli VaR tests
print(VaRTest(0.05, as.numeric(original), as.numeric(varmat)))

#  McNeil-Frey ES test
print(ESTest(0.05, as.numeric(original), as.numeric(esmat), as.numeric(varmat), boot = TRUE))

# Exception la plus important
exceed <- which(original < varmat)
worst  <- exceed[ which.min(original[exceed] - varmat[exceed]) ]

index(original)[worst]   # date
original[worst]          # rendement observé
varmat[worst]            # VaR prévue

# Writing the results to output file, change the output file name
write(t(foremat),file="forecast_risk_s.out",ncolumn=1,append=FALSE)
write(t(varmat),file="var_risk_s.out",ncolumn=1,append=FALSE)		
```

### IGARCH Loi Student

```{r}
spec = ugarchspec(variance.model=list(model = "iGARCH"), mean.model=list(armaOrder=c(0,0), include.mean=TRUE), distribution.model = "std")

for(i in 1:h)
{
  yy <- y[1:(estim-1+i),1]
  fit = ugarchfit(data = yy, spec = spec)
  forc =  ugarchforecast(fit, n.ahead=1)
  foremat[i,1] <- sigma(forc)^2
  varmat[i,1] <- qnorm(0.05)*sigma(forc)
  esmat[i,1] <- -dnorm(qnorm(0.05))/0.05*sigma(forc)
}

error <- original^2 - foremat
mse <- mean(error^2)
mse*100			# MSE(%)
mean(varmat)	# VaR moyenne
mean(esmat)		# Expected shortfall

# VaR figure
data <- cbind(original,varmat)
options(repr.plot.res = 300, repr.plot.height = 4.4) 
plot.xts(data,legend.loc = "topleft", main = "Returns and VaR", col = rainbow(4))

# Kupiec and Engle-Manganelli VaR tests
print(VaRTest(0.05, as.numeric(original), as.numeric(varmat)))

#  McNeil-Frey ES test
print(ESTest(0.05, as.numeric(original), as.numeric(esmat), as.numeric(varmat), boot = TRUE))

# Exception la plus important
exceed <- which(original < varmat)
worst  <- exceed[ which.min(original[exceed] - varmat[exceed]) ]

index(original)[worst]   # date
original[worst]          # rendement observé
varmat[worst]            # VaR prévue

# Writing the results to output file, change the output file name
write(t(foremat),file="forecast_igarch_s.out",ncolumn=1,append=FALSE)
write(t(varmat),file="var_igarch_s.out",ncolumn=1,append=FALSE)		
```
